最高法院刑事判決　　　　　　九十六年度台上字第四○三八號
上　訴　人　台灣高等法院台南分院檢察署檢察官
被　　　告　甲○○
上列上訴人因乙○自訴被告偽造文書案件，不服台灣高等法院台
南分院中華民國九十四年一月二十五日第二審更審判決（九十三
年度上更(一)字第三六五號，自訴案號：台灣台南地方法院八十九
年度自字第四三五號），提起上訴，本院判決如下：
    主  文
原判決撤銷，發回台灣高等法院台南分院。
    理  由
本件原判決以自訴意旨略以：坐落台南縣仁德鄉○○路○段一七
二號房屋，係林方山（即被告之夫，業經原審判決確定）原出租
予孫顏龍作為寶安保齡球館營業之用，民國八十九年五月二十五
日，孫顏龍因負債而將其在該保齡球館之所有股份讓渡予自訴人
乙○，一切股東權益並由自訴人處理。嗣雙方因租金問題發生糾
紛，林方山與被告甲○○認雙方間之租賃契約已經終止，被告竟
於八十九年十月十七日以「葉先生」（即自訴人）名義書寫「暫
停營業」之文書一紙張貼於該球館門前，要顧客與「葉先生」聯
絡，經自訴人撕去，被告復承前揭偽造私文書之概括犯意，再於
同月十八日另書寫同一內容之文書一紙張貼，足以生損害於自訴
人等情。但經審理結果，以自訴人經原審合法通知，均無正當理
由不到庭，因而撤銷第一審關於論處被告連續行使偽造私文書，
足以生損害於他人罪刑部分之判決，就此部分改判諭知自訴不受
理，固非無見。
惟查：(一)、已受請求之事項未予判決，其判決當然違背法令，刑
事訴訟法第三百七十九條第十二款定有明文。本件係自訴人及被
告，均不服第一審對被告被訴行使偽造私文書之單一犯罪事實，
所為同一判決，向原審提起上訴，在法律上乃不可分割之一訴訟
客體，無從為數裁判，則審判之範圍應與訴之範圍，互相一致，
方為合法。乃原審僅就被告上訴部分撤銷第一審之判決，改判諭
知不受理，就自訴人之上訴部分則未為裁判。揆之首揭說明，自
有已受請求之事項而未予判決之違法。(二)、修正刑事訴訟法自九
十二年九月一日施行後，採強制委任律師為代理人之自訴制度，
為自訴制度之重大變革，旨在限制濫訴，提高自訴品質，當無分
別各審級而異其適用之理。總則編第四章第三十七條第一項明定
：自訴人應委任代理人「到場」，在事實審之第二審同應適用。
第三百六十四條規定：第二審之審判，除本章有特別規定外，準
用第一審審判之規定，自亦應準用第三百十九條第二項、第三百
二十九條第一項規定，由律師為代理人，提起第二審上訴。又九
十二年九月一日前提起第二審上訴之自訴案件，經本院發回更審
時，新法已施行，應委任律師為自訴代理人。蓋案件經本院發回
第二審更審，為另一審級訴訟程序之開始，新法既已施行，自應
適用，並無刑事訴訟法施行法第七條之三但書之適用。參照刑事
訴訟法第三十八條準用第三十條規定及司法院院字第一七五五號
解釋，自訴人委任律師為代理人之委任狀，應於每一審級提出，
第二審審級程序既已重新開始，自應委任律師為代理人（本院九
十四年度第六次、第七次刑事庭會議決議參照）。本件自訴人於
九十二年九月一日修正刑事訴訟法施行前之八十九年十一月二日
，向第一審自訴被告涉犯行使偽造私文書及強制罪（被告被訴強
制罪部分業經判決無罪確定），經第一審（八十九年度自字第四
三五號）於九十年五月二日判決論處被告連續行使偽造私文書，
足以生損害於他人罪刑（處有期徒刑三月）；自訴人及被告均不
服第一審之判決，分別提起上訴，經原審（九十年度上訴字第八
九八號）於九十年十一月十三日撤銷第一審關於被告偽造私文書
部分之判決，改判仍論處被告上開罪刑。嗣台灣高等法院台南分
院檢察署檢察官、自訴人及被告均不服該第二審之判決，分別提
起第三審上訴，經本院（九十三年度台上字第三九三三號）於九
十三年七月二十九日判決將原判決關於被告行使偽造私文書部分
撤銷，發回原審。則本件於發回原審更為審理時，修正刑事訴訟
法既已施行，依前開說明，自訴人自應依新法之規定委任律師為
代理人，其上訴始合法律上之程式。自訴人於案經發回原審更審
後，未委任律師為代理人，原審依法應定期間以裁定命其委任代
理人，乃竟未命補正，即逕通知自訴人到場為第二審之訴訟程序
，並以自訴人前後二次均經合法通知，無正當理由不到庭，率予
援引刑事訴訟法第三百三十一條之規定，撤銷第一審之判決，改
判諭知本件不受理，顯有判決不適用法則及適用不當之違誤。以
上或為上訴意旨所指摘，或為本院得依職權調查之事項，應認仍
有發回更審之原因。
據上論結，應依刑事訴訟法第三百九十七條、第四百零一條，判
決如主文。
中　　華　　民　　國　九十六　年　　七　　月　二十六　日
                      最高法院刑事第十庭
                          審判長法官  謝　俊　雄
                                法官  陳　世　雄
                                法官  魏　新　和
                                法官  吳　信　銘
                                法官  徐　文　亮
      本件正本證明與原本無異
                                      書  記  官
中　　華　　民　　國　九十六　年　　八　　月　　一　　日
                                                      Ｑ
